【裁判字號】    97,交抗,880
【裁判日期】    970829
【裁判案由】    聲明異議
【裁判全文】
臺灣高等法院臺中分院交通事件裁定     97年度交抗字第880號
抗  告  人
即受處分人  甲○○
上列抗告人即受處分人因違反道路交通管理處罰條例之聲明異議
案件，不服臺灣臺中地方法院中華民國97年7月2日所為裁定（97
年度交聲字第1150號）提起抗告，本院裁定如左：
    主      文
抗告駁回。
    理      由
一、原處分機關交通部公路總局臺中區監理所豐原監理站係以：
    受處分人甲○○駕駛車牌號碼F3-843號自用大貨車，於民國
    96年12月22日凌晨零時12分許，在國道一號中山高速公路北
    向 178.6公里處，因「於車道停車拖吊作業，後方設置之故
    障標誌違反第三十三條管制規則（非登記許可拖吊車，於車
    道停車作業，後方擺放故障標誌不足一百公尺），因而肇事
    致一死三傷」之違規事實，經內政部警政署國道公路警察局
    第三警察隊警員以違反道路交通管理處罰條例第61條第 1項
    第4款規定，製開公警局交字第Z00000000號舉發違反道路交
    通管理事件通知單舉發。嗣原處分機關遂以受處分人違反道
    路交通管理處罰條例第61條第1項第4款規定，於97年 3月12
    日，以豐監稽違字第裁63-Z00000000號裁處吊銷駕駛執照，
    3年內禁考，駕駛執照限於97年4月11日前繳送等語。
二、受處分人異議意旨則以：本件係起因於第三人林廷榮於96年
    12月21日晚間，駕駛車牌號碼825-KJ號營業半聯結車，沿國
    道一號中山高速公路由南往北方向行駛，於同日晚間23時許
    ，行經北向 178.6公里處，當時該路段道路施工，交通壅塞
    ，所有行車時速均低於10公里以下，且有警員劉安祥駕駛警
    車在道路施工路段後警戒，適時林廷榮因車速緩慢車輛故障
    拋錨在中線車道上，因車輛壅塞之故，林廷榮僅得步行約25
    步即20公尺左右擺放警示三角錐，林廷榮隨即以電話聯絡修
    車廠，修車廠委託受處分人前往拖吊，受處分人遂駕駛車牌
    號碼F3-843號拖吊車，搭載臨時拖吊助手李國珍前往上開地
    點進行拖吊業務，到達時約同日晚間23時30分，道路施工仍
    在進行，車輛交通壅塞依舊，警員劉安祥駕駛之警車亦仍在
    該路段警戒。因擺放故障標誌係拖吊助手李國珍之職責，且
    當時交通壅塞，故李國珍僅能行至林廷榮原擺放之警示三角
    錐上放置警示燈。道路交通事故處理辦法第4條第5款規定「
    交通壅塞或車時速低於十公里以下之路段，於事故地點後方
    五公尺處」豎立車輛故障標誌，本件林廷榮車輛故障事故及
    受處分人進行拖吊業務時，即處於道路施工，車輛壅塞，行
    車時速在10公里以下之情況，故擺放故障及警示標誌在事故
    地點後約20公尺已符合前揭道路交通事故處理辦法第4條第5
    款規定。原處分機關未查，以受處分人違反道路交通管理處
    罰條例第33條管制規則肇事致人於死，依同條例第61條第 1
    項第4款規定，處罰受處分人吊銷駕駛執照，3年內禁考之處
    分，已有未當，且擺放警示燈係拖吊助手李國珍之行為，並
    非受處分人之行為，原處分顯有違誤，為此聲明異議請求撤
    銷原處分云云。
三、原審裁定意旨略以：
  (一)本件受處分人對其於前揭時、地，駕駛車牌號碼F3-843號自
    用大貨車，在國道一號高速公路北向 178.6公里處，有「於
    車道停車拖吊作業，後方設置之故障標誌違反第33條管制規
    則（非登記許可拖吊車，於車道停車作業，後方擺放故障標
    誌不足 100公尺），因而肇事致一死三傷」之事實，並不否
    認，且有原舉發機關之舉發違反道路交通管理事件通知單附
    卷可稽。
  (二)受處分人雖辯稱當時該路段正在施工，有交通壅塞行車時速
    低於10公里以下之情形，依道路交通事故處理辦法第 4條第
    1項第5款規定，僅須於事故地點後方 5公尺處豎立車輛故障
    標誌或其他明顯警告設施即可，惟經原審法院函詢本件舉發
    警員戴國峰關於事故發生當時之交通狀況，其回覆：「該事
    故地點 178.6公里北上原外側車道施工造成後方交通壅塞，
    此時一部825-KJ號營業半聯結車故障於中線車道，駕駛打電
    話聯絡拖吊車救援，當時因施工及該825-KJ號故障車造成迴
    堵，車速緩慢，但隨後交通慢慢恢復正常，車速變快，駕駛
    人林廷榮及拖吊人員甲○○未將安全錐擺放至規定 100公尺
    以上安全距離致事故發生，亦難卸其責」，有內政部警政署
    國道公路警察局第三警察隊97年5月12日公警三交字第09703
    03781 號函檢附之職務報告在卷可憑，依該職務報告，足見
    本件在案發前原先雖有交通壅塞之情形，但隨後已恢復正常
    ，車速變快，而無行車時速低於10公里以下之情形，受處分
    人卻仍未依規定豎立故障標誌或其他明顯警告設施，因而肇
    事致一死三傷，警員始予以開單舉發，受處分人此部分所辯
    ，顯非有據。
  (三)至於受處分人所辯擺放警示燈應屬拖吊助手李國珍之行為，
    不應處罰受處分人部分，查道路交通管理處罰條例之立法目
    的乃為加強道路交通管理，維護交通秩序，確保交通安全，
    其本質在維持行政上之秩序，達成國家維持交通秩序之行政
    目的，因而，對於違反本條例所規定行政上義務之行為人科
    以制裁，其性質上屬於行政秩序罰，準此，其處罰對象必限
    於違反行政上義務之人，倘非違反行政上義務之行為人，則
    無受行政秩序罰之理由。又行政法理上之行政助手又稱為行
    政輔助人，乃是私人在行政機關的指揮監督之下，協助遂行
    行政任務，達成行政目的之謂。行政助手乃是行政機關手足
    的延伸，必須在行政機關的指揮監督下發揮作用，並無獨立
    的法律地位，一切對外的權利義務關係均由行政機關所吸收
    ，因此亦不屬權限移轉之類型。依照上開說明，本件受處分
    人之拖吊助手性質上就如同行政法理上之「行政助手」，並
    無獨立之地位，而道路交通管理處罰條例第61條第1項第4款
    規定既係以「汽車駕駛人」為處罰對象，倘非汽車駕駛人，
    自非該條文所處罰之對象，是受處分人此部分所辯，亦非可
    採。從而原處分機關依道路交通管理處罰條例第61條第 1項
    第4款裁處吊銷駕駛執照，3年內禁考之處分，並無不當等語
    。
四、抗告人抗告意旨略以：
  (一)本件關係駕駛人林廷榮駕駛825-KJ號營業半聯結車故障拋錨
    在中線車道上及抗告人駕駛車牌號碼F3-843號拖吊車，搭載
    臨時拖吊助手李國珍前往上開地點進行拖店業務時，該路段
    因96年度國道一號大雅至臺中段瀝青混凝土路面整修工程-A
    C 鋪設施工而交通壅塞（預定施工期間96年12月21日20時至
    96年12月22日06時，施工路段178K＋035-175K＋300N），有
    交通部臺灣區○道○○○路局中區工程處97年 4月17日中斗
    字第 097003190號函足稽，且因關係車輛825-KJ號營業半聯
    結車故障拋錨在中線車道上更加壅塞回堵，所有行車時速絕
    對低於10公里以下，復觀諸原裁定所引內政部警政署國道公
    路警察局第三警察隊97年 5月12日公警三交字第0970303781
    號函檢附之職務報告書亦載明「該事故地點 178.6公里北上
    原外側車道施工造成後方交通壅塞，此時一部825-KJ號營業
    半聯結車故障於中線車道，駕駛打電話聯絡拖吊車救援，當
    時因施工及該825-KJ號故障車造成回堵，車速緩慢」，更徵
    佐證。是抗告人拖吊助手李國珍將車輛故障標誌放置在事故
    地點後20公尺以符合前揭道路事故處理辦法第4條第5款規定
    ，之後抗告人與李國珍即鑽到故障車輛底下排除障礙，林挺
    容在旁依抗告人之指示遞送所需工具，欲將中線車道之故障
    車輛移至路肩，根本不知何時後方交通慢慢恢復正常，車速
    變快。而有關設置車輛故障標誌應以依規定設置之時點交通
    狀況為準，原裁定卻以依規定應設置時點後之交通狀況論究
    ，於事實認定及法規適用，顯有未洽。
  (二)抗告人駕駛之車輛為拖吊車，係在執行救濟拖吊故障車輛，
    而拖吊業之作業慣例，設置拖吊警示標誌為拖吊助手之職責
    ，有其獨立地位，與行政法理上「行政助手」性質上也有別
    ，且在本事件，抗告人係「拖吊業者」而非汽車駕駛人，是
    原裁定引用「汽車駕駛人」之處罰規定及行政法理上之「行
    政助手」觀念與本件顯有未洽等語。
五、按汽車駕駛人，駕駛汽車違反道路交通安全規則、道路交通
    管理處罰條例第三十三條之管制規則，因而肇事致人死亡者
    ，吊銷其駕駛執照；汽車駕駛人，曾依同條例第六十一條第
    一項第四款規定吊銷駕駛執照者，三年內不得考領駕駛執照
    ，道路交通管理處罰條例第61條第1項第 4款、第67條第2項
    分別定有明文。次按未經高速公路及快速公路管理機關登記
    許可之拖、吊車輛，不得擅自在高速公路及快速公路沿線路
    權範圍內營業，高速公路及快速道路交通管制規則第26條所
    明定。復依前揭道路交通管理處罰條例第33條第 4項：「不
    得行駛或進入第一項道路（即高速公路、快速公路或設站管
    制之道路）之人員、車輛或動力機械，而行駛或駛入者，處
    新臺幣三千元以上六千元以下罰鍰」之規定，上開「未經高
    速公路及快速公路管理機關登記許可之拖、吊車輛，不得擅
    自在高速公路及快速公路沿線路權範圍內營業」一情亦在道
    路交通管理處罰條例第33條之規範範圍內甚明。是本件未取
    得中山高速公路管理機關核准之受處分人，親自駕駛上開不
    得進入中山高速公路營業之車牌號碼F3-843號拖吊車，在前
    揭時、地，於車流速度已恢復正常之情下，先有違規於車道
    停車拖吊作業，復有後方設置之故障標誌違反道路交通管理
    處罰條例第三十三條管制規則（後方擺放故障標誌不足一百
    公尺），因而肇事致一死三傷等之違規事實，其事證至為明
    確。原處分機關據以而為上揭之裁罰，於法並無違誤；原裁
    定予以維持，亦無不合。是本件受處分人之抗告，並無理由
    ，應予駁回。
六、據上論結，應依道路交通案件處理辦法第26條、刑事訴訟法
    第412條，裁定如主文。
中    華    民    國    97    年    8    月     29    日
            交通法庭  審判長法  官  陳  紀  綱
                            法  官  姚  勳  昌
                            法  官  張  智  雄
上列正本證明與原本無異。
不得抗告。
                            書記官  謝  雅  惠
中    華    民    國    97    年    9    月    1      日


司法院資訊處製作；財團法人民間司法改革基金會備份。
